【裁判字號】    99,行專訴,32
【裁判日期】    990805
【裁判案由】    新型專利舉發
【裁判全文】
智慧財產法院行政判決
                                    99年度行專訴字第32號
                                 民國99年7月22日辯論終結
原      告  甲○○
被      告  經濟部智慧財產局
代  表  人  乙○○（局長）住同上
訴訟代理人  丁○○
參  加  人  丙○○
上列當事人間因新型專利舉發事件，原告不服經濟部中華民國99
年1 月13日經訴字第09906050370 號訴願決定，提起行政訴訟，
並經本院命參加人獨立參加被告之訴訟，本院判決如下︰
    主  文
訴願決定及原處分均撤銷。
訴訟費用由被告負擔。
  事實及理由
一、事實概要：緣原告前於民國96年10月22日以「車刀架結構」
    向被告申請新型專利，經被告編為第96217684號進行形式審
    查，准予專利，並於依法繳納規費後，發給新型第M330139
    號專利證書（下稱系爭專利）。嗣參加人丙○○以其違反專
    利法第94條第1項第1款及第4項之規定，對之提起舉發。案
    經被告審查，認系爭專利有違前揭專利法第94條第1項第1款
    規定，於98年9月24日以（98）智專三（三）05051字第0982
    0604060號專利舉發審定書為「舉發成立，應撤銷專利權」
    之處分。原告不服，提起訴願，經遭駁回，遂向本院提起行
    政訴訟。
二、原告之主張：
  (一)由證據2之型錄圖示，雖已表示出該第二螺固元件之局部外
    觀造型，卻無法詳細了解該第二螺固元件之細部結構及功能
    ，且專利審查基準彙編之「第五篇舉發及依職權審查」中指
    出：「若證據僅揭露物品之外觀而不能得知其製造方法、構
    造或裝置等，且無其他關連證據，例如：產品說明書、實物
    等，足以佐證者，該證據不得作為證明系爭專利之方法或內
    部構造於申請前已公開之依據。」，參加人僅係於證據2之
    型錄圖示上進行編號並填寫元件名稱，即謂系爭專利與證據
    2 之結構完全相同，如此係於證據力上有所疑義。
  (二)系爭專利係於螺固元件(15)形成有凸緣(151)、斜面(152)，
    可將螺固元件(15)完全卡掣於車刀架本體(1)之刀片定位孔
    (14)，使得車刀片(3)更為穩固，該凸緣(151)上自頂端向底
    端漸縮之斜面(152)係異於證據2，且達到更佳之穩固性。證
    據2所標示之「斜面152」僅為「凸緣151」下方之另一突出
    部，應為成型「凸緣151」時所共同形成之結構，難謂其「
    斜面(152)」係一漸縮之斜面，當然也無法得知「螺固元件(
    15)」是否有助於「車刀片3」之定位，相較之下，系爭專利
    在實際使用上係可達到最佳之穩固性，因此系爭專利申請專
    利範圍第1項即無違專利法第94條第1項第1款與第94條第4項
    之規定。
  (三)系爭專利之螺固元件(15)上所形成之斜面(152)係與刀片定
    位孔(14)相卡掣，以助於車刀片(3)之定位且令車刀片(3)更
    不容易斷裂，且僅需透過螺固元件(15)即可達到車刀片(3)
    之定位，無需配合墊片等元件來作鎖緊，不僅可節省墊片等
    元件之製造成本，且於車刀片(3)之拆換作業中，僅需卸除
    壓片(2)即可拆換車刀片(3)，無需卸下螺固元件(15)，以大
    幅的節省加工時間，同時壓片(2)係可將車刀片(3)向前推而
    迫緊於螺固元件(15)，即達到緊密之結合固定，亦能達到較
    佳之精度，但於證據2之型錄圖示中，該第二螺固元件(15)
    係用於定位車刀片(3)與墊片(16)，詳而言之，該第二螺固
    元件(15)係鎖設於刀片定位孔(14)中，並以凸緣(151 )、突
    出部(152)卡掣於墊片(16)之穿孔(161)中，而車刀片(3)之
    定位孔(31)則是與第二螺固元件(15)之頂端相卡掣，藉此於
    第二螺固元件(15)鎖上後，利用第二螺固元件(15)、墊片(1
    6)將車刀片(3)迫緊於嵌合槽(11)之後端壁面，使得車刀片(
    3)可鎖設於嵌合槽(11)上，如此之技術特徵與系爭專利不同
    ，且該第二螺固元件(15)之凸緣(151) 、突出部(152)是否
    能確實的固定墊片(16)而進一步的有助於車刀片(3) 之定位
    同樣係無從得知，相較之下，系爭專利係可達到最佳之穩固
    性，故系爭專利申請專利範圍第1 項即無違專利法第94條第
    1 項第1 款與第94條第4 項之規定，且系爭專利申請專利範
    圍第2 項至第4 項係依附於第1 項，為第1 項的特殊實施態
    樣，第1 項具備專利要件時，第2 項至第4 項必然具備專利
    要件，故系爭專利申請專利範圍第2 項至第4 項係無違專利
    法第94 條 第1 項第1 款與第94條第4 項而具有可專利性無
    誤。
  (四)現有之車刀架係有其難以跳脫的公知元件，其主要係因囿於
    其本身功能之因素，即車刀架在其所屬技術領域中為達成其
    所既定的功能，必須或者僅能在車刀架與其上所設之車刀片
    等一定的元件下加以變化、修飾，也因此其可能只是特定元
    件之局部結構改良而已，但並不能因此便否定其所獲致各種
    所需之功效達成，改良結構的多寡或複雜程度並非新型專利
    是否具備進步性之主要依據，其尚需考量到該物品在所屬技
    術領域中之既定存在功能上的元件、結構等限制，系爭專利
    之「車刀架結構」即是在基於功能上對其元件、結構的重重
    限制之下所呈現之創作改良手段，同時其在修飾之後，系爭
    專利之「車刀架結構」的技術特徵已異於證據2，其已具可
    專利性要件至明。
  (五)並聲明：1.撤銷原處分及原決定。2.訴訟費用由被告負擔。
三、被告之答辯：
  (一)證據2 為SANDVIK 公司出版之「Metalworking Products Tu
    rning Tools 」型錄正本，依該型錄側面「2000」或封底「
    2000.01」之標示，其應係於西元2000年（89年）即已出版
    而公開，早於系爭專利申請日（96年10月22日），故具有本
    件舉發之證據能力。另該型錄第A231頁左下角「Screw and
    top clamp design」亦已揭露一種車刀架結構，此由所檢附
    之該證據放大圖可予佐證，是證據2 第A231頁並無原告所稱
    僅揭露物品外觀而不得與系爭專利進行實體技術比對，自具
    證據能力，合先敘明。
  (二)證據2（參照A231頁左下角及舉發理由書第3頁標示之元件符
    號）與系爭專利申請專利範圍第1項比較：系爭專利車刀架
    結構係具有車刀架本體（相對於證據2車刀架本體1），車刀
    架本體開設有刀片定位孔（相對於證據2刀片定位孔14），
    以利用一螺固元件（相對於證據2第二螺固元件15）固設有
    車刀片（相對於證據2車刀片3），並於車刀架本體固設有壓
    片（相對於證據2壓片2），壓片前端之底面凹設有定位槽（
    相對於證據2定位槽22)，而將車刀片夾掣於車刀架本體與壓
    片之間，其特徵在於：螺固元件係徑向延伸有凸緣（相對於
    證據2第二螺固元件之凸緣151），凸緣之外側面自頂端向底
    端漸縮而形成有斜面（相對於證據2第二螺固元件之斜面152
    )與刀片定位孔（相對於證據2刀片定位孔14）相卡掣。據上
    比較，系爭專利申請專利範圍第1項之全部結構均已見於證
    據2，因此，證據2可證明系爭專利申請專利範圍第1項不具
    新穎性。
  (三)原告雖稱參加人所標示證據2之「斜面152」僅為「凸緣151
    」下方之另一突出部，應為成型「凸緣151」時所共同形成
    之結構，難謂「斜面152」係一漸縮之斜面等情，惟依證據
    2 第A231頁左下角放大圖）所示，已揭露系爭專利申請特徵
    「螺固元件係徑向延伸有凸緣，凸緣之外側面自頂端向底端
    漸縮而形成有斜面與刀片定位孔相卡掣」之構造，足以證明
    系爭專利之構造已為證據2 所揭露，自不具新穎性可言。
  (四)系爭專利申請專利範圍第2項至第4項係直接或間接依附於第
    1項，其為第1項獨立項技術內容再加限制描述，其包括所依
    附項目之全部技術內容及其所依附項目之技術特點。系爭專
    利申請專利範圍第2項「其中，該壓片形成有凹溝，以便將
    該螺固元件鎖固於該車刀架本體之刀片定位孔」，查證據2
    首頁、A4頁、A72頁、Al20頁均有揭露車刀架之壓片設有溝
    槽之形狀，以利螺固元件鎖固於車刀架本體之刀片定位孔之
    設計。系爭專利申請專利範圍第3項「其中，該車刀架本體
    開設有嵌合槽，嵌合槽組設該壓片與該車刀片」，查證據2
    第A94頁、A95頁均顯示有嵌合槽組設壓片與車刀片之結構。
    系爭專利申請專利範圍第4項「其中，該車刀架本體之嵌合
    槽開設有定位螺孔，且該壓片開設有穿孔，以利用一螺固元
    件鎖固於該車刀架本體之定位螺孔」，查證據2第A170頁已
    揭露車刀架本體之嵌合槽開設有定位螺孔，且該壓片開設有
    穿孔，以利用一螺固元件鎖固於該車刀架本體之定位螺孔之
    構造。據上說明，系爭專利申請專利範圍第2項至第4項之結
    構均見於證據2，故系爭專利申請專利範圍第2項至第4項亦
    不具新穎性，從而，系爭專利申請專利範圍第2項至第4項違
    反專利法第94條第1項第1款之規定無誤，起訴理由不足採。
  (五)並聲明：1.駁回原告之訴；2.訴訟費用由原告負擔。
四、參加人之答辯：
  (一)倘證據僅揭露外觀而不能得知構造或內部構造，當然證據力
    之不足，反之，證據已揭露外觀並能得知構造，證據力即足
    夠，證據2雖揭露外觀但能得知系爭專利的構造，當然證據
    力足夠。
  (二)證據2刊物公開日期早於系爭專利案申請日，證據2具證據能
    力，而依新型係對物品之形狀、構造或裝置之創作，系爭專
    利之獨立項特徵的螺固元件係徑向延伸有凸緣，凸緣之外側
    面自頂端向底端漸縮而形成有斜面與刀片定位孔相卡掣，完
    全為證據2 所揭示，附屬項亦完全為證據2 所揭示，因此原
    處分及訴願決定並無違誤。
  (三)並聲明：1.原告之訴駁回；2.訴訟費用由原告負擔。
五、按凡利用自然法則之技術思想，對物品之形狀、構造或裝置
    之創作，而可供產業上利用者，得依法申請取得新型專利，
    固為專利法第93條暨第94條第1 項前段所規定。惟如新型係
    「申請前已見於刊物或已公開使用者」，仍不得申請取得新
    型專利，同法第94條第1 項第1 款復有明文。查參加人係以
    證據2主張系爭專利申請專利範圍第1項至第4項違反專利法
    第94條第1項第1款或第94條第4項規定，嗣經被告審查，認
    系爭專利申請專利範圍第1項至第4項均已見於證據2，而不
    具新穎性，是本件所應審究者為：證據2是否可證明系爭專
    利申請專利範圍第1至4項不具新穎性？茲析述如下：
  (一)查系爭專利申請專利範圍共4項，第1項為獨立項，第2至4項
    為附屬項，其內容如下：
  1.一種車刀架結構，係具有車刀架本體，車刀架本體開設有刀
    片定位孔，以利用一螺固元件固設有車刀片，並於車刀架本
    體固設有壓片，壓片前端之底面凹設有定位槽，而將車刀片
    夾掣於車刀架本體與壓片之間，其特徵在於：螺固元件係徑
    向延伸有凸緣，凸緣之外側面自頂端向底端漸縮而形成有斜
    面與刀片定位孔相卡掣。
  2.如申請專利範圍第1項所述之車刀架結構，其中，該壓片形
    成有凹溝，以便將該螺固元件鎖固於該車刀架本體之刀片定
    位孔。
  3.如申請專利範圍第1項所述之車刀架結構，其中，該車刀架
    本體開設有嵌合槽，嵌合槽組設該壓片與該車刀片。
  4.如申請專利範圍第3項所述之車刀架結構，其中，該車刀架
    本體之嵌合槽開設有定位螺孔，且該壓片開設有穿孔，以利
    用一螺固元件鎖固於該車刀架本體之定位螺孔。
  (二)證據2係SANDVIK公司於西元2000年（民國89年）1月出版的
    Metalworking Products Turning Tools 型錄正本，證據2
    出版日早於系爭專利96年10日22日之申請日，而為系爭專利
    申請前之公開刊物。證據2 型錄第A231頁左下角「Screw an
    d top clamp design」亦已揭露一種車刀架結構，對照舉發
    理由書第3 頁之元件符號及型錄之英文說明，其亦揭露一種
    車刀架結構，車刀架本體上開設刀片定位孔（14）以利用第
    二螺固元件（15）（Center pin）及墊片（Shim），將車刀
    片（3 ）（Insert）固設於車刀架本體上；車刀架本體亦固
    設有壓片（2 ）（Top clamp ），壓片前端底面有定位槽（
    22 ） ，並將車刀片夾掣於本體（含墊片）與壓片間，是系
    爭專利申請專利範圍第1 項前言部分之技術特徵均已為證據
    2 第A231頁之車刀架結構所揭露。此外，證據2 第A231頁之
    車刀架結構亦揭露螺固元件（15）徑向延伸有凸緣（151）
    之技術特徵，惟證據2 （如附圖箭號所指處）並非斜面型式
    ，其斜面者側面並非呈連續性直線，而係於中段有所凹陷，
    為二段縮減型式，系爭專利則係以一斜面之連續自凸緣(151
    ) 之外側面頂端向底端漸縮，是以從實質結構而言，證據2
    與系爭專利之凸緣(151) 結構並非完全相同，且其差異並非
    僅在於文字的記載形式或能直接且無歧異得知之技術特徵，
    或差異僅在於相對應之技術特徵的上下位概念，或差異僅在
    於參酌引證文件即能直接置換的技術特徵，是以證據2 尚不
    足以證明系爭專利申請專利範圍第1 項不具新穎性。
  (三)系爭專利申請專利範圍第2項依附於第1項，進一步限定「該
    壓片形成有凹溝，以便將該螺固元件鎖固於該車刀架本體之
    刀片定位孔」，系爭專利申請專利範圍第3項依附於第1項，
    進一步限定「其中，該車刀架本體開設有嵌合槽，嵌合槽組
    設該壓片與該車刀片」，系爭專利申請專利範圍第4項則依
    附於第3項，進一步限定「其中，該車刀架本體之嵌合槽開
    設有定位螺孔，且該壓片開設有穿孔，以利用一螺固元件鎖
    固於該車刀架本體之定位螺孔」，則證據2既不足以證明系
    爭專利申請專利範圍第1項不具新穎性，自亦不足以證明系
    爭專利申請專利範圍第2至4項不具新穎性。
六、綜上，證據2尚不足以證明系爭專利不具新穎性，原處分遽
    認證據2可證明系爭專利不具新穎性，系爭專利違反專利法
    第94條第1項第1款之規定，而為「舉發成立，應撤銷專利權
    」之處分，於法不合，訴願決定未予糾正，亦有違誤。原告
    執以指摘，為有理由。從而，原告聲明求為撤銷訴願決定及
    原處分，即無不合，應予准許，爰將訴願決定及原處分均予
    撤銷，並由被告就系爭專利是否具進步性，另為適法之處分
    。
七、本案事證已臻明確，兩造其餘攻擊防禦方法均與本件判決結
    果不生影響，故不逐一論述，併此敘明。
據上論結，原告之訴為有理由，爰依行政訴訟法第98條第1項前
段，判決如主文。
中    華    民    國    99    年     8    月    5     日
                    智慧財產法院第一庭
                          審判長法  官  李得灶
                                法  官  王俊雄
                                法  官  林欣蓉
以上為正本係照原本作成。
如不服本判決，應於送達後20日內向本院提出上訴狀並表明上訴
理由，如於本判決宣示後送達前提起上訴者，應於判決送達後20
日內補提上訴理由書（須按他造人數附繕本）。
中    華    民    國    99    年     8    月    5     日
                                書記官  周其祥


司法院資訊處製作；財團法人民間司法改革基金會備份。
